【裁判字號】    99,上易,79
【裁判日期】    990413
【裁判案由】    損害賠償
【裁判全文】
臺灣高等法院民事判決                  99年度上易字第79號
上  訴  人  乙○○
訴訟代理人  陳建勳律師
            張弘明律師
被上 訴 人  永慶房屋仲介股份有限公司
法定代理人  甲○○
訴訟代理人  連元龍律師
            陳瓊苓律師
上列當事人間損害賠償事件，上訴人對於中華民國98年12月24日
臺灣臺北地方法院98年度訴字第1374號第一審判決提起上訴，本
院於99年3月30日言詞辯論終結，判決如下：
    主      文
上訴駁回。
第二審訴訟費用由上訴人負擔。
    事實及理由
一、上訴人主張：被上訴人前以請求損害賠償及履行保證契約為
    由，聲請原法院以88年度裁全字第1910號假扣押裁定（下稱
    系爭假扣押裁定），准被上訴人為上訴人供擔保後，得對上
    訴人之財產為假扣押，被上訴人即提供擔保，對上訴人所有
    之不動產執行假扣押，上訴人則依系爭假扣押裁定提供新臺
    幣（下同）163萬1,871元反擔保金撤銷假扣押執行，惟被上
    訴人就上開假扣押事件並未對上訴人提起本案訴訟，嗣聲請
    撤銷系爭假扣押裁定，依民事訴訟法第531條第1項規定，被
    上訴人自應賠償上訴人因假扣押所受之損害，又被上訴人並
    無足以信其對上訴人確有權利存在之正當理由，而聲請假扣
    押，係故意或過失侵害上訴人之財產權，其行為亦構成侵權
    行為。上訴人因被上訴人聲請假扣押，受有迄返還前不能使
    用反擔保金之利息損害，類推適用民法第233條第1項前段及
    第203 條規定，自得請求被上訴人賠償相當於按年息5%計算
    之損害。上訴人自民國92年2 月27日提存反擔保金日起至98
    年5月7日取回擔保金之日止，共計2,262 日，扣除提存銀行
    給付利息3萬1,012元，其損害為47萬4,645元（計算式：1,6
    31,817X5%÷365X 2,262-31,012=474,645元）。爰依民事訴
    訟法第531條第1項及民法第184條第1項前段規定求為判命被
    上訴人應給付47萬4,645 元，及自起訴狀繕本送達翌日起至
    清償日止，按年息5%計算之利息等語。原審為上訴人敗訴之
    判決，並駁回其假執行之聲請。上訴人不服，提起上訴，上
    訴聲明：(一)原判決關於駁回上訴人後開第二項之訴部分廢棄
    ；(二)上開廢棄部分，被上訴人應給付上訴人47萬4,645 元，
    及自起訴狀繕本送達翌日起至清償日止，按年息5%計算之利
    息。
二、被上訴人則以：兩造就原審共同原告陳志榮之職務上之行為
    ，訂有人事保證契約，約定上訴人就陳志榮違反職務之行為
    ，連帶對被上訴人負損害賠償責任，並放棄先訴抗辯權。陳
    志榮任職被上訴人敦北店店長時，有背信、業務侵占之行為
    ，經被上訴人提出刑事告訴，經本院以90年度上易字第2786
    號刑事判決有罪確定，陳志榮所為顯已違反雙方勞動契約及
    職務條款所約定之保密義務，侵害被上訴人之權益而造成損
    害，陳志榮應賠償被上訴人所受損害，上訴人既為陳志榮之
    連帶保證人，自應與陳志榮負連帶賠償責任。被上訴人為保
    全債權聲請系爭假扣押裁定，查封上訴人之財產，嗣被上訴
    人對陳志榮之本案訴訟，分別經本院88年度重勞上字第5 號
    判決陳志榮應賠償被上訴人135萬6,890元、94年度上字第15
    4號民事判決陳志榮與王國添等人應連帶給付被上訴人3萬3,
    699 元本息確定。被上訴人勝訴後，聲請強制執行，於受償
    後，即聲請撤銷系爭假扣押裁定，足見被上訴人聲請就上訴
    人之財產為假扣押，係屬權利之正當行使，提起本案訴訟與
    否，均無礙此等事實之認定，不得以被上訴人未對上訴人起
    訴，即謂被上訴人應依民事訴訟法第531條第1項規定負損害
    賠償責任。再被上訴人為公司法人，並無侵權行為能力，且
    聲請對上訴人之財產假扣押，係依法行使權利，自非侵權行
    為。另上訴人並未舉證其實際受有損害，本件亦無得類推適
    用民法第233條及第203條規定之餘地，上訴人提存之反擔保
    金，臺灣銀行亦按牌告利率給付存款利息，上訴人之總體財
    產，並無減少，自無受有損害。縱認上訴人之請求有理由，
    其利息損失亦應算至98年4月6日收受准許返還擔保金之裁定
    日止，而非實際取回擔保金之日。又上訴人並未聲請法院命
    被上訴人對其限期起訴，自願承擔未對其起訴之不利益，係
    屬對已義務之違反，就本件損害之發生與擴大與有過失，應
    減輕或免除被上訴人之賠償等語，資為抗辯。於本院答辯聲
    明：上訴駁回。
三、查上訴人主張被上訴人前以請求損害賠償及履行保證契約為
    由，聲請原法院裁准系爭假扣押裁定，於供擔保後，對上訴
    人之財產為假扣押，上訴人則依系爭假扣押裁定提供163萬1
    ,871元反擔保金撤銷假扣押執行，惟被上訴人就上開假扣押
    事件並未對上訴人提起本案訴訟，嗣聲請撤銷系爭假扣押裁
    定，上訴人於98年5月7日取回擔保金，臺灣銀行曾給付利息
    3萬1,012元等事實，業據其提出原法院96年度全聲字第1150
    號裁定、提存書、取回提存物聲請書、臺灣銀行支票及各類
    所得扣繳暨免扣繳憑單、原法院97年度審事聲字第7 號裁定
    及確定證明書為證，並經本院調閱原法院88年度裁全字第19
    10號及88年度執全字第1383號案卷核對無訛，復為被上訴人
    所不爭執，應堪信為真。
四、上訴人主張被上訴人聲請系爭假扣押，嗣又聲請撤銷，應依
    民事訴訟法第531條第1項及民法第184條第1項前段規定，賠
    償其因假扣押所受之損害，惟為被上訴人所否認，並以前開
    情詞置辯，經查：
  (一)按假扣押裁定因自始不當而撤銷，或因第529條第4項及第50
    條第3 項之規定而撤銷者，債權人應賠償債務人因假扣押或
    供擔保所受之損害，民事訴訟法第531條第1項定有明文。雖
    依上揭法條文義所示，假扣押裁定自始不當、同法第529 條
    第4項債權人未於期限內起訴及第530條第3 項債權人聲請撤
    銷三種情形併列，在債權人聲請撤銷假扣押裁定而應負損害
    賠償責任，似無須其假扣押裁定之撤銷，係因自始不當為要
    件。惟本條之規定，係在避免債權人任意聲請假扣押，濫用
    假扣押制度；而假扣押制度之目的係在於保全強制執行，債
    權人之權利是否確實存在，應經本案訴訟判斷，始得確定，
    如債權人之請求，並非毫無依據，其為保全將來強制執行而
    聲請假扣押，係屬正當權利之行使，如不問債權人之請求是
    否正當而一律賠償，無異認債權人之正當權利行使，亦屬侵
    害他人權利，與假扣押制度之目的相悖。此從債權人假扣押
    請求之本案敗訴確定，債務人依同條項規定請求損害賠償，
    尚須以該假扣押裁定係自始不當而撤銷為其要件，此時如由
    債權人主動聲請撤銷假扣押，倘不問其假扣押是否自始不當
    ，應一律賠償債務人所受損害，將造成聲請撤銷之原因相同
    ，卻因聲請人不同，而有不同之結論，顯非事理之平，即可
    知之。又債權人撤銷假扣押之原因多端，或其本案勝訴，或
    其本案敗訴，或假扣押後情事變更無繼續假扣押之必要等等
    ，不一而足，如謂債權人聲請撤銷假扣押，不問其原因為何
    ，亦不問其請求是否正當，應一律賠償債務人所受之損害，
    債權人必不主動聲請撤銷，須由債務人聲請撤銷，豈非坐令
    債務人之財產持續假扣押，損害繼續擴大。故在兼顧假扣押
    制度之目的，與避免債權人之濫用，上開債權人撤銷假扣押
    裁定應賠償債務人所受損害之規定，應限縮於債權人之請求
    係屬不正當時，始有適用，以平衡債權人及債務人之保護。
    從而，上訴人主張本件被上訴人聲請撤銷系爭假扣押裁定，
    不問其請求是否正當，即應賠償其因假扣押所受之損害云云
    ，即非足採。
  (二)上訴人主張被上訴人聲請系爭假扣押裁定，並聲請執行扣押
    上訴人之財產後，並未對上訴人提起本案訴訟，嗣聲請撤銷
    系爭假扣押裁定等情，為被上訴人所不爭執，固如前述。惟
    被上訴人辯稱兩造就原審共同原告陳志榮之職務上之行為，
    訂有人事保證契約，約定上訴人就陳志榮違反職務之行為，
    連帶對被上訴人負損害賠償責任，並放棄先訴抗辯權，陳志
    榮任職被上訴人敦北店店長時，有背信、業務侵占之行為，
    經被上訴人提出刑事告訴，經本院以90年度上易字第2786號
    刑事判決有罪確定，民事訴部分，被上訴人對陳志榮請求懲
    罰性違約金部分，經本院88年度重勞上字第5 號判決陳志榮
    應賠償被上訴人135萬6,890元確定，就請求侵權行為損害賠
    償部分，亦經本院以94年度上字第154 號民事判決陳志榮與
    王國添等人應連帶給付被上訴人3萬3,699元本息確定，其後
    被上訴人聲請強制執行，於受償後，即聲請撤銷系爭假扣押
    裁定等情，亦據其提出在職同仁保證書、上開刑事及民事判
    決書為證，並經本院調閱上開案卷核對無訛，復為上訴人所
    不爭執，應堪採信，足證被上訴人對陳志榮確有損害賠償債
    權存在。上訴人既為陳志榮之人事保證人，就陳志榮職務上
    之行為，應對被上訴人為損害賠償時，負連帶賠償責任，顯
    見被上訴人聲請系爭假扣押裁定時，主張對上訴人之本案請
    求，係屬正當，並無濫用假扣押之情事。上訴人雖主張被上
    訴人對其人事保證契約之請求權，並未經法院調查審認，取
    得勝訴判決確定或與確定判決有同一效力之執行名義，被上
    訴人顯係因無足以確信其對上訴人確有權利存在之正當理由
    ，足見其請求係屬不正當云云。然查，假扣押之目的，在於
    保全強制執行，只要經債權人釋明其請求存在，並釋明假扣
    押之原因即有日後不能強制執行或甚難執行之虞者，法院即
    應准許之，至於日後果否不能強制執行或甚難執行，則非所
    問，本件被上訴人聲請假扣押時既已釋明其請求及假扣押之
    原因，其後亦已對主債務人陳志榮取得上開勝訴判決，並獲
    得債權滿足，自無對上訴人再提起本案訴訟之必要，不能以
    其未對上訴人提起本案訴訟，而於債權獲得滿足後，聲請撤
    銷系爭假扣押裁定，即謂其本案請求係屬不正當，應依民事
    訴訟法第531條第1項規定負損害賠償責任，上訴人上開主張
    云云，並非足採。
  (三)又按因故意或過失，不法侵害他人之權利者，負損害賠償責
    任，民法第184條第1項前段定有明文。本條所規定之侵權行
    為類型，均適用於自然人之侵權行為，法人無適用之餘地；
    至於法人侵權行為則須以其董事或其他有代表權人，因執行
    職務所加於他人之損害，法人始依民法第28條規定與行為人
    連帶負賠償之責任；若該法人之員工因執行職務，不法侵害
    他人之權利，則依民法第188 條之規定，該法人亦須連帶負
    賠償責任。次按損害賠償，除法律另有規定或契約另有訂定
    外，應以填補債權人所受損害及所失利益為限；依通常情形
    ，或依已定之計劃、設備或其他特別情事，可得預期之利益
    ，視為所失利益，民法第216 條亦有明文。又關於侵權行為
    賠償損害之請求權，以實際上受有損害為成立要件（最高法
    院48年台上字第680號判例意旨參照)。本件被上訴人為法人
    ，上訴人逕依民法第184條第1項規定請求被上訴人負損害賠
    償責任，按諸上開說明，已有未合。上訴人雖謂依民法第28
    條規定，法人仍具有侵權行為能力，惟上訴人並未依該條規
    定而為請求，縱其依該條而為請求，則被上訴人之何董事或
    何有代表權人，因執行職務加損害於上訴人，上訴人均未舉
    證證明之，並非可採。又被上訴人聲請系爭假扣押裁定，並
    聲請執行，係屬正當權利之行使，業如前述，其行為即難謂
    有何不法性，亦與侵權行為損害賠償請求權之要件不合。上
    訴人雖主張被上訴人無阻卻違法事由，即具不法性云云。惟
    被上訴人聲請假扣押裁定，並聲請強制執行，由事後判斷其
    本案請求亦非屬不當，即係依法令之行為，而得阻卻違法，
    上訴人上開主張，亦不足採。另上訴人主張其提供反擔保金
    163萬1,871元，受有迄返還前不能使用反擔保金之利息損害
    云云，然該反擔保金已為其領回，並無所受損害，其亦未提
    出證據證明其有何依已定計畫、設備或其他特別情事，使用
    上開反擔保金，可預期獲得相當於年息5%計算之利息，其逕
    類推適用民法第233條第1項前段及第203 條關於給付遲延得
    請求法定遲延利息之規定，顯屬無據；況收受其提供反擔保
    金之臺灣銀行，已按規定給付利息3萬1,012元，為上訴人所
    自認，亦如前述，益證上訴人未受有相當於利息之損害。從
    而，上訴人依侵權行為法律關係請求被上訴人負損害賠償責
    任，亦屬無據。
五、綜上所述，上訴人主張被上訴人聲請假扣押裁定，嗣又撤銷
    ，應依民事訴訟法第531條第1項、民法第184條第1項規定對
    其負損害賠償責任云云，為不足採；被上訴人抗辯其聲請假
    扣押係屬正當權利之行使，其請求並非不正當等語，尚屬可
    信。從而，上訴人依上揭規定，請求被上訴人賠償其損害，
    為無理由，不應准許。原審為上訴人敗訴之判決，並駁回其
    假執行之聲請，並無不合。上訴意旨指摘原判決不當，求予
    廢棄改判，非有理由，應予駁回。
六、本件事證已明，兩造其餘攻擊防禦方法及未經援用之證據，
    經審酌後，均無礙前述認定，無一一論述之必要，併予敘明
    。
七、據上論結，本件上訴為無理由。依民事訴訟法第449條第1項
    、第78條，判決如主文。
中    華    民    國    99    年    4     月    13    日
                    民事第11庭
                        審判長法  官  鄭雅萍
                              法  官  詹文馨
                              法  官  劉坤典
正本係照原本作成。
不得上訴。
中    華    民    國    99    年    4     月    13    日
                              書記官  劉育妃

司法院資訊處製作；財團法人民間司法改革基金會備份。
